【裁判字號】    92,訴,253
【裁判日期】    920624
【裁判案由】    有關核發證明事務
【裁判全文】
臺中高等行政法院判決                              九十二年度訴字第二五三號
                              .
    原      告  甲○○
    訴訟代理人  曾慶崇  律師
    複 代 理人  徐盛國  律師
    訴訟代理人  丁○○
    被      告  臺中市政府
    代  表  人  乙○○
    訴訟代理人  丙○○
右當事人間因有關核發證明事務事件，原告不服內政部中華民國九十二年一月二十四
日台內訴字第○九一○○○八七七○號訴願決定，提起行政訴訟，本院判決如左︰
    主  文
原告之訴駁回。
訴訟費用由原告負擔。
    事  實
一、事實概要：緣原告於民國八十九年十二月二十二日向被告機關申請於台中市○○
    區○○段三○八之二地號都市計畫農業區土地核發「農業區可作加油站土地使用
    證明書」。因「臺灣省都市計畫保護區農業區設置加油站加氣站土地使用審查要
    點」於九十年一月一日起停止適用，被告機關乃依其訂頒之「臺中市都市計畫保
    護區農業區土地使用審查要點及審查要項表」予以審查，因系爭土地距離臺中市
    都市計畫文小用地（尚未開闢為學校）不足一百公尺，與上開審查要項表使用項
    目二、公用事業設施（一）加油站、加氣站項下第五點不符，被告機關遂以九十
    年七月五日九十中工都字第○○二六九三號函駁回其申請。原告有異議，以一、
    其未收受九十年七月五日上開函。二、依中央法規標準法第十八條規定，修正前
    後之審查要點何者有利於當事人？如依修正前之審查要點可否發給使用證明書？
    三、該文小用地自六十四年五月二十三日編為學校預定地距今已二十六年之久，
    與都市計畫法第十五條第二項規定市鎮計畫最長不超過二十五年規定不合。四、
    本案文小用地尚未開闢學校，被告機關不准發給使用證明於法未洽。五、類似案
    件桃園縣政府曾請申請人切結如將來距離學校一百公尺以內者，自行歇業，臺灣
    省政府建設廳八十七年八月十四日八七府建四字第一六四六二九號函即准予設置
    加油站使用等為由，於九十年七月二十三日向被告機關提出申復，被告機關以九
    十一年十月九日中工都字第○九一○○○四五○六號函復原告：「‧‧‧三、台
    端所陳意見，經會辦教育局簽見：『‧‧‧本件申請設立加油站地點位於西屯區
    ○○段三○八之二地號，距本市文小用地不足一百公尺，應審酌者，為上開所謂
    公共設施是否包括學校『預定地』在內。依申請時之法令『台灣省都市計畫保護
    區農業區設置加油站加氣站土地使用審查要點』第七點第三項規定：『第一項所
    列土地或設施包括現有或都市計畫規劃者』。是以，本件無論適用新舊法令，均
    與規定不符，原則上應不予核准』，故本案乃須維持原處分，歉難予以重審。‧
    ‧‧」原告不服，提起訴願，亦遭決定駁回，遂提起本行政訴訟。
二、兩造聲明：
  (一)原告聲明求為判決：原處分及訴願決定均撤銷。
  (二)被告聲明求為判決：駁回原告之訴。
三、兩造之陳述：
  (一)原告主張之理由：
  1.原告申請核發加油站使用證明書之土地係坐落於台中市○○區○○段三○八之二
    地號，西側固有同段三○八、三二○地號土地之學校預定地，然查：上開三○八
    、三二○土地編為學校預定地係於六十四年五月二十三日編定，距今已二十六年
    之久，依都市計畫法第十五條第二項規定市鎮計畫最長不得超過二十五年之規定
    已有所不合，政府機關焉可長期保留不為徵收使用，影響人民之權益。被告機關
    答辯稱系爭三○八、三二○地號土地編為學校預定地係七十五年二月二十二日，
    非原告所引之六十四年五月二十三日，惟姑不論何時編定，依土地法第二百十四
    條規定：「前條保留徵收之期間，不得超過三年，逾期不徵收，視為廢止。但因
    舉辦前條第一款或第四款之事業，得申請核定延長保留徵收期間；其延長期間，
    以五年為限。」本件縱係七十五年二月二十二日編定，距今已十七年之久，揆之
    前開法條說明，自應視為廢止徵收。
  2.又公共設施保留地在未取得前，得申請為臨時建築使用，為七十七年七月十五日
    修正之都市計畫法第五十條第一項定有明文，本件系爭之土地，土地所有人可不
    受原保留徵收禁止使用之限制，況依都市計畫公共設施保留地臨時建築使用辦法
    第四條第一項第六款之規定公共設施，得作停車場及其他交通服務設施使用之建
    築物，反觀原告所有系爭土地，反不得作加油站之公共服務設施使用，自失衡平
    原則，因而該土地既不受「文小用地」使用目的之限制，原告欲申請作為加油站
    使用，何來受上開都市計畫「文小用地」應有一百公尺以上距離之限制。
  3.又臺灣省都市計畫保護區農業區設置加油站加氣站土地使用審查要點，其第七點
    第一項第二款及第三項規定：「加油站加氣站之基地與鄰近土地使用分區或設施
    之距離，應符合下列規定‧‧‧（二）與所面臨道路上之鐵路平交道、‧‧‧小
    學、‧‧‧等應有一百公尺以上之距離。‧‧‧第一項所列土地或設施包括現有
    或都市計畫規劃者；行政機關、‧‧‧小學、‧‧‧與加油站、加氣站基地之距
    離係指其出入口（含大門、側門）至加油站、加氣站基地地界之距離」，既係指
    其出入口（含大門、側門），本件如前所述既已廢止徵收且地主仍可作徵收前之
    使用，該使用既非學校，系爭土地自無再予以限制之必要，況未有任何學校之大
    小門，被告機關擴大解釋以整筆土地臨接道路境界線及其兩側地界線之交點作為
    認定基準，其所為之擴張解釋，依法應屬無據。
  4.至內政部於八十八年九月二十三日固以台八八內中營字第七七Ｂ─八八○三九五
    四號函定頒臺灣省都市計畫保護區農業區設置加油站加氣站土地使用審查要點，
    其第七點第一項第二款及第三項規定：「加油站加氣站之基地與鄰近土地使用分
    區或設施之距離，應符合下列規定‧‧‧（二）與所面臨道路上之鐵路平交道、
    ‧‧‧小學‧‧‧等應有一百公尺以上之距離。‧‧‧第一項所列土地或設施包
    括現有或都市計畫規劃者；行政機關、‧‧‧小學、‧‧‧與加油站、加氣站基
    地之距離係指其出入口（含大門、側門）至加油站、加氣站基地地界之距離。但
    縣（市）政府依其社會環境與交通狀況已另定距離測量方式者，應依其規定。」
    然本件既尚未有學校，遑論有保持交通安全之公共設施，況本件學校預定地將來
    徵收與否，尚未定案，徵收後學校之大門、側門位置何在？均屬未定論，焉可在
    學校及大門、側門未定之情況下限制系爭土地之利用，原處分否准發給使用證明
    ，自有未合。
  5.行政機關作成行政處分有裁量權時，得為附款。無裁量權者，以法律有明文規定
    或為確保行政處分法定要件之履行而以該要件為附款內容者為限，始得為之。前
    項所稱之附款如下：一、期限。二、條件。三、負擔。四、保留行政處分之廢止
    權。五、保留負擔之事後附加或變更，為行政程序法第九十三條所明定。再類此
    案件，桃園縣政府函報前臺灣省建設廳關於法律適用疑義，建設廳於八十七年六
    月十二日八七建四字第六一七八二五號函復桃園縣政府，文中說明二引該府教育
    局意見略以：本案前經貴府教育局表示意見略以：「有關該校預定地目前尚未徵
    收，尚無設校計畫，惟近年中山、文山國小學生驟增，『文小四﹄籌設新校還須
    評估，併請業主再行斟酌，若本局同意設置加油站，請立切結書如將來距離學校
    一百公尺以上內，自行歇業（因尚未籌建新校，出入口含大門、側門）無從認定
    」，又案經貴府業已請申請人檢附切結書並送法院公證在案，於其後台灣省政府
    建設廳八十七年八月十四日八七府建四字第一六四六二九號函即准予設置加油站
    使用，據而：
    被告機關可於行政處分作成時，予以期限之附款，即「在該公共設施保留地學
      校蓋建完成，大門、側門離加油站一百公尺，而學生上課之時，加油站使用證
      明書即行失效」。甚或設定之期限為「學校蓋建完成取得使用執照，大門、側
      門離加油站一百公尺之日時，加油站使用證明書即行失效」之附款，調和公私
      利益，兩者利益得以衡平。
    或依上開條文第五款之規定保留變更行政處分之方式即核發使用證明書行政處
      分時附加保留條款。
    依此，使用證明書失效後，加油站即為違章建築，主管違章拆除機關可隨時拆
      除，不影響學生之安全，及使私人土地所有權之權能充分使用而公私權益均可
      兼顧。
  6.至被告機關稱核發「可作加油站使用證明書」附期限不僅於法無據，且該證明書
    有效期間僅半年，半年後加油站已取得「營業許可證照」，系爭「可作加油站使
    用證明書」之存廢已無實質意義云云，就此，被告機關亦可就其主管權責內所發
    之「營業許可證照」「營利事業登記證」為附條件、期限等方法作為限制原告之
    營業許可，以求「公私兩全」之平衡，況「十二期重劃區」何時徵收尚屬遙遙無
    期，十七年來限制人民之土地使用，自非妥適。
  7.據上所述，原處分及訴願決定未就公私權益通盤考量，未慮及以附期限或保留變
    更行政處分之方式為行政處分，致影響原告之權益，原處分及訴願決定均有未洽
    ，為此，求為判決如訴之聲明所示。
  (二)被告答辯之理由：
  1.依中央法規標準法第十八條規定：「各機關受理人民聲請許可案件適用法規時，
    除依其性質應適用行為時之法規外，如在處理程序終結前，據以准許之法規有變
    更者，適用新法規。但舊有法規有利於當事人而新法規未廢除或禁止所聲請之事
    項者，適用舊法規」。本案處理程序終結前據以准許之法規即停止適用，而該基
    地距離都市計畫文小用地不足一百公尺，依新法規「台中市都市計畫保護區農業
    區土地使用審查要點」之「土地使用審查要項表」使用項目二、公用事業設施（
    一）加油站、加氣站項下第五點規定明顯不符。至於都市計畫規劃者（非現有設
    施）之量測方式依被告機關審查此類案件之沿用方式，係以該公共設施所臨接道
    路境界線與申請基地地界線之交點為認定基準。而申請時適用之舊有法規「臺灣
    省都市計畫保護區農業區設置加油站加氣站土地使用審查要點」第七條第一項第
    二款亦有距離小學應有一百公尺以上距離之規定，且同條第三項規定：「第一項
    所列土地或設施包括現有或都市計畫規劃者」，亦即距離都市計畫規劃之文小用
    地應有一百公尺以上之距離。準此，本案無論適用新舊法規皆與規定不符，自無
    法如其九十年七月二十三日所提陳情案予以重新審查並核准所請。另本案文小用
    地係於七十五年二月二十二日編定，且列為十二期重劃區，非原告所謂於六十四
    年劃設。又土地法第二百十四條所謂的保留徵收期間，係指依土地法第二百十三
    條公告之保留徵收範圍，與都市計畫之公共設施保留地無關。本案申請基地距台
    中市文小用地不足一百公尺，該文小用地為都市計畫公共設施保留地，並未依土
    地法第二百十三條公告保留徵收，自與同法第二百十四條之保留徵收期間無關。
  2.台中市加油站設立審查程序與適用法規分別為：(1)都市計畫農業區、保護區部分
    ：先至都市計畫課依「臺中市都市計畫保護區農業區土地使用審查要點」申請核
    發「可作加油站使用證明書」，再據以向工業課依經濟部能源委員會發布之「加
    油站設置管理規則」申請核發籌設許可。(2)都市計畫農業區、保護區以外之土地
    使用分區部分：直接向工業課依經濟部能源委員會發布之「加油站設置管理規則
    」申請核發籌設許可。本案申請基地為都市計畫農業區，審查程序與適用法規依
    第(1)點辦理。準此，本案所核發者係「可作加油站使用證明書」，有效期間僅有
    半年，若半年內未據以申請核發籌設許可，則本證明書作廢。原告前開陳情書及
    訴訟意旨要求本案核發證明書時予以期限之附款（即在文小用地學校興闢完成、
    大門、側門距離加油站一百公尺以內且學生開始上課時，該「可作加油站使用證
    明書」失效）不僅於法無據，且是時該加油站已取得營業許可執照，本申請籌設
    許可時需檢附之「可作加油站使用證明書」之存廢已無實質意義。
  3.綜上所述，被告機關所為處分並無違法，請駁回原告之訴。
    理  由
一、本件原告於訴願書所載不服之原行政處分固為九十一年十月九日中工都字第○九
    一○○○四五○六號函，惟查原告之申請案，被告機關係以九十年七月五日九十
    中工都字第○○二六九三號函予以否准，雖原告稱未收受該函正本，惟被告之承
    辦人即本件被告之訴訟代理人丙○○事後於九十年七月二十三日之前已將該函之
    副本送給原告之代理人丁○○，業據原告訴訟代理人曾慶崇律師及丁○○陳明在
    卷，對原告自已發生送達之效力。而原告於九十年七月二十三日向被告提出陳情
    書，已表示對該行政處分不服之表示，依法應視為已提起訴願，合先敘明。
二、按臺灣省政府八十八年六月十六日修正發布之都市計畫法臺灣省施行細則（業於
    九十年一月一日廢止）第二十七條第一項但書規定：「農業區為保持農業生產而
    劃定，‧‧‧。但經本府專案核准之公用事業設施、汽車運輸業停車場（站）、
    客、貨運站及其附屬設施暨社會福利事業設施、幼稚園及第二十八條所規定者，
    不在此限。」嗣為配合臺灣省政府功能業務與組織調整，內政部於八十九年十二
    月二十九日訂定發布都市計畫法臺灣省施行細則，其第二十九條第一項但書規定
    ：「農業區為保持農業生產而劃定，除保持農業生產外，僅得申請建築農舍，並
    依下列規定辦理。但經縣（市）政府審查核准之農業產銷必要設施‧‧‧幼稚園
    、加油（氣）站、‧‧‧及第三十條所規定者，不在此限。」另內政部為配合執
    行臺灣省政府訂定之都市計畫法臺灣省施行細則第二十七條第一項但書規定，於
    八十八年九月二十三日以台八八內中營字第七七Ｂ─八八○三九五四號函訂頒「
    臺灣省都市計畫保護區農業區設置加油站加氣站土地使用審查要點」，其第七點
    第一項第二款及第三項規定：「加油站或加氣站之基地與鄰近土地使用分區或設
    施之距離，應符合下列規定：‧‧‧（二）與所面臨道路上之鐵路平交道、‧‧
    ‧小學、‧‧‧等應有一百公尺以上之距離。第一項所列土地或設施包括現有或
    都市計畫規劃者；行政機關、‧‧‧小學、‧‧‧與加油站、加氣站基地之距離
    係指其出入口（含大門、側門）至加油站、加氣站基地地界之距離。但縣（市）
    政府依其社會環境與交通狀況已另定距離測量方式者，應依其規定。」該要點為
    配合臺灣省政府功能業務與組織調整，及八十九年十二月二十九日都市計畫法臺
    灣省施行細則之修正，業於九十年一月一日起停止適用，而由被告機關於九十年
    四月十九日另訂定「臺中市都市計畫保護區農業區土地使用審查要點及審查要項
    表」，其中審查要項表中，「農業區」項下「使用項目」二、公用事業設施（一
    ）加油站、加氣站，其「應具備條件及規定事項」第五點及第七點分別規定：「
    五、與所面臨道路上之鐵路平交道、‧‧‧小學、‧‧‧等應有一百公尺以上之
    距離。」、「七、第四至六點之公共設施與申請基地間距離之量取，‧‧‧未開
    闢之公共設施則以該公共設施所臨接道路境界線及其兩側地界線之交點為認定基
    準。‧‧‧」
三、本件首要確定者，乃原告之申請核發「農業區可作加油站土地使用證明書」案件
    ，其準據之法令究應為「臺灣省都市計畫保護區農業區設置加油站加氣站土地使
    用審查要點」，或為「臺中市都市計畫保護區農業區土地使用審查要點及審查要
    項表」。經查本件原告係於八十九年十二月二十二日向被告機關申請於台中市○
    ○區○○段三○八之二地號都市計畫農業區土地核發「農業區可作加油站土地使
    用證明書」，有關農業區土地得設置加油站所應具備之條件，均規定於上開審查
    要點中，故該二審查要點應兼具實體規定，殆無疑義。依中央法規標準法第十八
    條之規定：「各機關受理人民聲請許可案件適用法規時，除依其性質應適用行為
    時之法規外，如在處理程序終結前，據以准許之法規有變更者，適用新法規。但
    舊法規有利於當事人而新法規未廢除或禁止所聲請之事項者，適用舊法規。」其
    所謂「處理程序」，係指主管機關處理人民聲請許可案件之程序而言，並不包括
    行政救濟之程序在內，改制前行政法院著有七十二年判字一六五一號判例可稽。
    本件原告既於申請後，被告處理程序終結前，臺灣省政府修正發布之都市計畫法
    臺灣省施行細則及「臺灣省都市計畫保護區農業區設置加油站加氣站土地使用審
    查要點」均已停止適用，而被告機關於九十年四月十九日依法訂定之「臺中市都
    市計畫保護區農業區土地使用審查要點及審查要項表」對於加油站、加氣站之設
    置，與已停止適用之「臺灣省都市計畫保護區農業區設置加油站加氣站土地使用
    審查要點」均規定與所列公共設施應有一百公尺以上之距離，其所列土地或公共
    設施並均包括現有或都市計畫規劃者，難謂何者對當事人較為有利，自無中央法
    規標準法第十八條但書之適用問題，亦即應依同條前段規定，適用新法規即「臺
    中市都市計畫保護區農業區土地使用審查要點及審查要項表」之規定。本件被告
    機關於系爭九十年七月五日九十中工都字第○○二六九三號行政處分依其所訂定
    之「臺中市都市計畫保護區農業區土地使用審查要點及審查要項表」為其準據之
    法令，並無不合。
四、查系爭土地距都市計畫文小用地不足一百公尺，為原告所不爭，而該文小用地雖
    尚未開闢為學校，鑑於加油站、加氣站為具高度危險性之設施，為保障民眾生命
    財產安全，避免造成重大災害，「臺中市都市計畫保護區農業區土地使用審查要
    點及審查要項表」中農業區項下使用項目二、公用事業設施（一）第七點關於距
    離量取之規定，其中所稱「未開闢之公共設施」，自指都市計畫已規劃，但未開
    闢之公共設施保留地而言。系爭土地既距都市計畫文小用地不足一百公尺，顯與
    被告訂定「臺中市都市計畫保護區農業區土地使用審查要點及審查要項表」之規
    定不符，被告機關予以否准，即無不合。原告雖為上開主張，惟原告申請核發加
    油站使用證明書之土地係坐落於台中市○○區○○段三○八之二地號都市計畫農
    業區土地，其西側之同段三○八、三二○地號土地為於七十五年二月二十二日變
    更都市計畫時編定之文小用地，此有台中市都市計畫土地使用分區（或公共設施
    用地）證明書附卷可稽，尚未超過都市計畫法第十五條第二項規定市鎮計畫最長
    不得超過二十五年之規定。且「公共設施保留地」與辦理「保留徵收」之土地各
    有所指，其法律上之依據，亦不相同，自不能混為一談。是公共設施保留地與保
    留徵收其法律之性質及救濟方法與適用範圍、期限均不相同。故原告主張公共設
    施保留地，保留期間已逾五年，超過法定保留徵收期限，視為廢止徵收，核屬誤
    解。又公共設施保留地在未取得前，得申請為臨時建築使用，為七十七年七月十
    五日修正之都市計畫法第五十條第一項所明定，惟本件原告所有之土地並非公共
    設施保留地，自無該條之適用，而得申請為臨時建築使用。另按行政程序法第九
    十三條第一項規定：「行政機關作成行政處分有裁量權時，得為附款。無裁量權
    者，以法律有明文規定或為確保行政處分法定要件之履行而以該要件為附款內容
    者為限，始得為之。」準此，裁量處分始得附款；羈束處分，以法律有明文規定
    或為確保行政處分法定要件之履行而以該要件為附款內容者為限，始得附款。本
    件原告申請核發可作加油站使用證明書，被告須依有關法令規定審核是否發給，
    被告作成行政處分時並無裁量權，且法律又無明文規定得為附款，亦無為確保行
    政處分法定要件之履行而以該要件為附款內容之情形，被告未為附款而予准許，
    亦無不合。至於原告所舉桃園縣政府就類似案件，得命申請人提出切結書作為附
    款而准予申請之情形乙節，縱使有之，乃係個案，不得拘束被告應為之行政處分
    。綜上所述，原告所訴各節，委無可採。本件原處分核無違誤，訴願決定予以維
    持，亦無不合。原告仍執前詞訴請撤銷，為無理由，應予駁回。
五、又按「原告之訴，有起訴不備其他要件者，行政法院應以裁定駁回之。」行政訴
    訟法第一百零七條第一項第十款定有明文。本件原告申請核發可作加油站使用證
    明書，被告於九十年七月五日以九十中工都字第○○二六九三號函予以否准，原
    告雖於九十年七月二十三日具狀陳情被告再予重新審核，被告另以九十一年十月
    九日中工都字第○九一○○○四五○六號函答覆，惟該函僅係添加理由重申前函
    駁回之意旨，自不生任何法律效果，不能謂該函係另一行政處分，原告對之提起
    訴願，即非法之所許，訴願決定以之為實體上加以審究，而為駁回訴願之決定，
    理由固非允當，惟其結果並無不同，原告復提起本件訴訟，於法不合，應併予駁
    回。
六、據上論結，原告之訴為一部不合法，一部無理由，依行政訴訟法第一百零七條第
    一項第十款、第一百九十五條第一項後段、第九十八條第三項前段、第一百零四
    條，民事訴訟法第九十五條，判決如主文。
中    華    民    國    九十二      年      六        月    二十四      日
                 臺 中 高 等 行 政 法 院   第 二 庭
                                審 判 長 法     官  胡  國  棟
                                         法     官  王  德  麟
                                         法     官  林  秋  華
右正本證明與原本無異。
如不服本判決，應於判決送達後二十日內向本院提出上訴書狀，其未表明上訴理由者
，應於提起上訴後二十日內向本院提出上訴理由書（須依對造人數附具繕本）；如於
本判決宣示或公告後送達前提起上訴者，應於判決送達後二十日內補提上訴理由書（
須附繕本）。未表明上訴理由者，逕以裁定駁回。
提起上訴應預繳送達用雙掛號郵票拾份（每份三十四元)。
中    華    民    國    九十二      年      六        月    二十五      日
                                        法院書記官  杜  秀  君


司法院資訊處製作；財團法人民間司法改革基金會備份。
